【裁判字號】    97,訴,1081
【裁判日期】    970813
【裁判案由】    商標註冊
【裁判全文】
臺北高等行政法院判決
                                     97年度訴字第01081號
                              .
原      告  英屬維京群島商．歐太投資有限公司（
            EUROPACIF.
代  表  人  甲○○
訴訟代理人  張慧明 律師
被      告  經濟部智慧財產局
代  表  人  王美花（局長）
訴訟代理人  乙○○
上列當事人間因商標註冊事件，原告不服經濟部中華民國97年3
月5 日經訴字第09706102690 號訴願決定，提起行政訴訟。本院
判決如下：
    主  文
原告之訴駁回。
訴訟費用由原告負擔。
    事  實
一、事實概要：
    原告前於民國（下同）94年11月9 日以「格紋」商標（下稱
    系爭商標，詳見附圖），指定使用於商標法施行細則第13條
    所定商品及服務分類表第18類「書包，手提箱袋，旅行袋板
    夾，傘，手杖，皮革及人造皮」商品、第25類「衣服（童裝
    除外），靴鞋，圍巾，頭巾，領帶、領結、冠帽、禦寒用耳
    罩、襪子、服飾用禦寒用手套、腰帶、綁腿、圍裙」商品及
    第35類「代理進出口服務及代理國內外廠商各種產品之報價
    投標經銷商情之提供（童裝除外），布疋及衣服及服飾配件
    零售（童裝除外），電氣及電子器具零售，首飾及貴金屬零
    售」服務，向被告智慧財產局申請註冊，經被告審查，認系
    爭商標圖樣上之圖形，係重複連續之習見蘇格蘭格線圖案，
    指定使用於前揭商品及服務，不具商標先天識別性，且所檢
    送之證據資料亦不足以證明已取得後天識別性，應不准註冊
    ，以96年10月2 日商標核駁第302597號審定書為核駁之處分
    （下稱原處分）。原告不服，提起訴願，經經濟部97年3 月
    5 日經訴字第09706102690 號訴願決定駁回，原告仍不服，
    遂向本院提起行政訴訟。
二、兩造聲明：
  (一)原告聲明：
    1.訴願決定及原處分均撤銷。
    2.被告應作成申請第000000000號商標核准之處分。
  (二)被告聲明：原告之訴駁回。
三、兩造之爭點：
  (1)系爭商標是否具先天識別性？
  (2)依原告所檢送之證據資料是否足以證明系爭商標已取得後天
    識別性？
  (一)原告主張：
    1.原告向被告及訴願決定機關提呈系爭商標使用於手提袋、
      衣服等商品之資料，均被認定係商品裝飾圖案，並非商標
      之使用，惟遍查市面上取得註冊之格紋圖，使用方式均係
      將其格紋圖作為商品背景圖案，且於申請階段，必定亦提
      出該等資料作為取得第二層意義之證明，例如：註冊第89
      6136號商標（見本院卷第34頁），使用於其指定商品「皮
      包」上，係以該商標作為其背景圖案；註冊第0000000 號
      商標（見本院卷第34頁），使用於其指定商品「手提袋」
      上，係以該商標作為其背景圖案；註冊第906192號商標（
      見本院卷第35頁），使用於其指定商品「圍巾」上，係以
      該商標作為其背景圖案。上述商標之使用方式經被告所接
      受，且因此認定前述3 件格紋商標取得第二層意義，系爭
      商標之使用方式與前述商品並無不同，自亦屬商標使用。
      被告及訴願決定機關對於系爭商標之使用證據前提上即以
      「非商標使用」排除之，對於實質上該等證據是否足夠取
      得第二層意義，均未論斷，此有重大違誤。
    2.有關被告認為原告檢附之系爭商標網路報導多強調外文「
      SCOTTISH HOUSE」，且信用卡等資料非指定商品或服務之
      使用資料部分：
      (1)原告檢附自由時報、中天新聞、今日新聞電子報等相關
        網路報導（見本院卷第36至41頁），係為供鈞院了解系
        爭商標商品之經營模式、銷售地點，及新聞媒體對於系
        爭商標商品之評價。此部份資料，訴願決定認為新聞稿
        內文多強調「SCOTTISH HOUSE」，客觀上，予消費者之
        主要識別商品及服務來源之識別標識為「SCOTTISH
        HOUSE 」，惟系爭商標為圖形，並無可供唱呼之文字，
        消費者稱呼或網路上討論原告所產銷之衣服、手提袋等
        商品時，均會以「SCOTTISH HOUSE」稱呼之，猶如，消
        費者對於註冊第896136號商標之皮包稱呼為LV品牌之手
        提袋，對於註冊第0000000 號商標之圍巾稱呼為
        BURBERRY品牌之圍巾，對於註冊第0000000 號商標之手
        提袋稱呼為DAKS品牌之手提袋，且商品上亦會標示可供
        唱呼之文字LV、BURBERRY、DAKS。又，新聞電子報之報
        導，係以文字為主，例如：「Scottish House紅黑色經
        典格紋木質手提柄方形包」、「BURBERRY日系藍標水餃
        包」，此為一般大眾之唱呼習慣，以商品製造者之文字
        商標稱呼標示圖形商標之商品，消費者由文字商標亦會
        聯想到同一商品製造者標示圖形商標之商品。
      (2)由相關網路報導資料可知，系爭商標係原告以英國蘇格
        蘭紋為設計理念，設計一系列少淑女服裝、手提包等商
        品。系爭商標於90年於我國百貨公司初試啼聲，短短不
        到1 年，即登上百貨公司少淑女服飾樓層銷售冠軍，一
        直維持至今，系爭商標商品專櫃包含新光三越（南西店
        、信義A4、A11 館、天母店、台中店、台南西門店、台
        南中山店、高雄店、桃園店、新竹店）、SOGO（忠孝店
        、中壢店、中壢中央新館、新竹店、廣三店）、大葉高
        島屋、遠東百貨（板橋店、新竹店）、衣蝶百貨公司（
        桃園店）、高雄漢神百貨、高雄大統百貨，去年營業額
        幾近新臺幣（下同）6 億元。系爭商標是臺灣少淑女服
        飾第一大品牌，但其消費者之年齡層包含18歲至40歲。
        有別於其他品牌一到換季，動輒打到5 折、3 折，原告
        堅持系爭商標商品最多打到7 折，只有國際名牌精品及
        日系一線女裝品牌有本事如此操作，但原告也做到了。
        一開始消費者的確會覺得折扣太硬，但久而久之，建立
        出品牌質感，這樣的堅持換來的品牌價值難以估算。原
        告在異業結盟也很積極，例如系爭商標就有自己的聯名
        卡，是服裝品牌中少數有自己聯名卡的業者；之前也和
        精英電腦合作，推出印有系爭商標格紋限量的桌上型電
        腦及筆記型電腦，讓冰冷的資訊產品頓時甜美了起來，
        很快就被搶購一空；還和OKWAP 合作手機及配件包，這
        些異業結盟都是一般服裝品牌很少嘗試的做法（見本院
        卷第42至46頁），此部分雖非系爭商標指定商品，卻可
        開拓系爭商標之廣度、增加消費者對系爭商標之接觸機
        會及曝光率，亦為消費者認識系爭商標管道之一，亦可
        證明原告經營系爭商標之用心。為深入年輕客群，原告
        曾邀請當紅藝人ASOS姊妹代言，不但ASOS姊妹對服裝愛
        不釋手，藝人阿雅與范曉萱也常穿著系爭商標服飾，之
        後許多偶像劇如「薰衣草」、「麻辣高校生」中也有不
        少藝人穿著系爭商標服裝，系爭商標成功深入25歲以下
        之年輕人客群，亦已成為少淑女品牌中高質感並具主題
        性的名品形象（見本院卷第47至52頁）。
      (3)此部份資料，係為供鈞院了解系爭商標商品於網際網路
        之評價、媒體對於系爭商標商品之報導、原告商品、圖
        形商標部分使用紅黑格紋圖樣，文字商標部分使用「
        Scottish House」，消費者對於紅黑格紋及「Scottish
        House 」商標之印象等同，亦即，提及「Scottish
        House 」，消費者即聯想到紅黑格紋之服飾、手提包等
        商品，網路上以「Scottish House」唱呼，實際上即在
        描述系爭商標商品。
    3.如前所述，原告將系爭商標使用於商品上，為商標使用，
      被告及訴願決定機關卻認定非商標使用，並未就實質上認
      定使用證據是否足夠證明系爭商標已取得第二層意義，茲
      將系爭商標使用證據說明如後：
      (1)以「Scottish House」為關鍵字於GOOGLE搜尋，檢索出
        約77萬筆資料（惟因頁數過多僅列印前13頁，見本院卷
        第53至65頁），均係與系爭商標商品相關或是介紹原告
        公司經營理念、銷售據點，或是諸多網友表達對系爭商
        標商品之喜愛，此足見系爭商標商品深受廣大消費者喜
        愛。又，網際網路之討論以文字為主，消費者以原告使
        用之文字商標「Scottish House」稱呼系爭商標商品，
        已如前述，且點選所搜尋之網頁資料，大部分均係與系
        爭商標有關之資料，茲逐點分述如下。
      (2)網際網路上針對系爭商標商品西元2008年度特賣會之討
        論（見本院卷第66頁）：
        原告於特賣會會場大門口設置大型看板，看板即使用系
        爭商標，用以表彰衣服零售服務、衣服、手提包等商品
        ，而其中格紋為斜格紋，雖系爭商標為正方格紋，惟二
        者具同一性，仍為系爭商標之正當使用。
      (3)系爭商標商品頗受消費者歡迎，拍賣網中，亦有諸多買
        家販售系爭商標商品，例如：SCOTTISH HOUSE紅色格子
        梯形雙扣手提包、SCOTTISH HOUSE紅色格子雙扣斜背包
        等，此亦可證消費者對於系爭商標商品之稱呼習慣。大
        陸地區拍賣網亦有販售（因數量龐大僅檢附部分，見本
        院卷第67至96頁）。消費者使用拍賣網購物之習慣日增
        ，因此接觸系爭商標之機會亦大增。
      (4)系爭商標商品一推出即造成熱賣，網際網路上亦造成熱
        烈討論（見本院卷第97至109 頁），例如，有關系爭商
        標西元2008年特賣會，網友號召同事一同前往搶購，尚
        有諸多網友於特賣會結束後始得知消息，懊悔不已，頻
        頻詢問何時再舉辦特賣會，亦有網友發表對系爭商標商
        品之感想：「從以前就超喜歡SCOTTISH HOUSE他們家的
        衣服」、「沒想到…我也有這麼一天…，愛上SCOTTISH
        HOUSE 的東西…其實是一直都很愛啦。」、「我也超喜
        歡這個牌子的衣服」、「一整個就是超美的」，大陸之
        網友於收到友人以系爭商標商品為禮物時亦發表感言：
        「今天好開心喔，朋友從臺灣回來，給我帶來了禮物，
        居然是『SCOTTISH HOUSE』，聽說現在臺灣很流行，…
        我自己超喜歡的」，大陸地區奇摩知識堂，亦有系爭商
        標商品之討論。以上足見系爭商標商品深受消費者喜愛
        ，且網際網路上熱烈討論之資料，亦足使更多網友知悉
        系爭商標商品之高評價。
      (5)各大報紙以系爭商標使用於衣服、包包、領帶、腰帶等
        商品，做為當季流行商品拍攝內容或其他相關報導（見
        本院卷第110 至158 頁）：
        95年12月8 日蘋果日報、95年12月11日聯合報、95年12
        月11日蘋果日報、95年12月30日自由時報、96年1 月9
        日中國時報、96年1 月26日蘋果日報、96年6 月23日聯
        合報、96年8 月5 日中國時報、96年8 月11日聯合報、
        96年8 月21日蘋果日報、96年8 月28日蘋果日報、96年
        9 月7 日蘋果日報等。
      (6)知名時尚雜誌以系爭商標商品，做為當季服飾拍攝內容
        （見本院卷第159 至177 頁）：
        95年11月Popteen 、95年11月ViVi薇薇、95年11月
        Jasmine 茉莉、95年11月Girl愛女生、95年11月Beauty
        美人誌、95年11月COCO哈衣族、95年11月More
        Beautiful 漂亮寶貝、95年11月Choc恰女生、95年12月
        ViVi薇薇、95 年12 月Jasmine 茉莉、95年12月Girl愛
        女生、95年12月COCO哈衣族、95年12月More Beautiful
        漂亮寶貝、95年12月Body體面、96年1 月Sugar 甜心、
        96年1 月Sure秀兒國際時尚、96年1 月COCO哈衣族、96
        年1 月More Bea utiful 漂亮寶貝、96年2 月Sure秀兒
        國際時尚、96年2 月Beauty美人誌、96年2 月Choc恰女
        生、96年2 月COCO 哈 衣族、96年2 月More Beautiful
        漂亮寶貝、96年3 月Girl愛女生、96年3 月Sure秀兒國
        際時尚、96年3 月Mo re Beautiful 漂亮寶貝、96年4
        月Jasmine 茉莉美人、96年4 月COCO哈衣族、96年5 月
        Figaro費加洛、96年5 月ff芙芙美人、96年6 月mina米
        娜、96年6 月More Bea utiful 漂亮寶貝、96年7 月
        COCO哈衣族、96年8 月COCO 哈 衣族、96年8 月ViVi薇
        薇、96年9 月ef東京衣芙、96 年9月ff芙芙美人、96年
        9 月ViVi薇薇、96年9 月Girl 愛 女生、96年9 月Choc
        恰女生、96年9 月COCO哈衣族、96年9 月Jasmine 茉莉
        等。
      (7)知名雜誌以系爭商標商品，做為流行服飾拍攝內容（見
        本院卷第178 至184 頁）：
        95年10月27日至11月2 日CTW 時報周刊、95年12月15日
        至12月21日SCOOP 獨家報導、95年12月29日至96年1 月
        4 日SCOOP 獨家報導、96年1 月號HERE台灣情報共鳴誌
        、96年4 月26日至96年4 月30日壹周刊、96年6 月號CA
        SH BOX錢櫃、96年7 月6 日至7 月12日CTW 時報周刊等
        。
      (8)原告提供系爭商標商品，作為下列電視節目主播及藝人
        來賓所穿著之服飾（見本院卷第185至187頁）：
        「天天大精彩」之主持人「利菁」；
        「麻辣天后宮」之主持人「利菁」；
        「生活智慧王」之主持人「王玥」、「曹蘭」；
        東風電視台「估價王」之主持人「李佳豫」；
        東風電視台「估價王」之來賓「梁又琳」。
      (9)原告與知名SOGO太平洋崇光百貨合作，配合該百貨公司
        週年慶滿額贈活動及第二波聯名卡來店禮，而滿額贈獎
        活動所提供之兌換禮盒，即以系爭商標圖樣設計之化妝
        包為主，搭配一條紅色小毛巾，茲附上原告與SOGO太平
        洋崇光百貨雙方圖像授權合約書（見本院卷第188 至19
        1 頁）及禮盒照片（見本院卷第192 至194 頁）為證。
      (10)另附上於95年6 月系爭商標於ViVi唯妳時尚雜誌中文版
        所刊登之廣告（見本院卷第195 至198 頁）、系爭商標
        商品95年冬季至96年秋季每季所發佈之媒體新聞稿及產
        品目錄（見本院卷第199 至206 頁）、置於專櫃予消費
        者翻閱之精美商品型錄（見本院卷第207 至215 頁）、
        使用系爭商標圖樣之服飾、手提袋及紙袋等商品。
    4.綜上所陳，原告所檢附之使用資料為商標使用，對系爭商
      標之使用方式無誤，被告及訴願決定機關均以商品裝飾為
      由，未實質上認定系爭商標是否已取得第二層意義，實有
      違誤，且就原告檢附系爭商標之使用證據觀之，其數量之
      多、口碑之優良、網路討論之熱烈，均可見系爭商標廣受
      消費者喜愛，頗具知名度，已取得第二層意義，系爭商標
      應符合商標法第23條第4 項之規定，應予註冊。
  (二)被告主張：
    1.按商標「應足以使商品或服務之相關消費者認識其為表彰
      商品或服務之標識，並得藉以與他人之商品或服務相區別
      」，為商標法第5 條第2 項所明定。又商標「不符合第5
      條規定者」，不得註冊，復為商標法第23條第1 項第1 款
      所明定。又所謂一般實際購買行為態樣，係指一般消費者
      都是憑著對商標未必清晰完整的印象，在不同的時間或地
      點，來作重覆選購的行為，而不是拿著商標以併列比對的
      方式來選購，所以細微部分的差異，在消費者的印象中難
      以發揮區辨的功能。系爭商標係以雙條線垂直、水平交叉
      置於彩色格子圖形之單純連續設計圖作為商標圖樣，經搜
      尋Google網頁所有中文網頁資料，一般同業以「蘇格蘭格
      紋圖樣」作為裝飾圖案者為數不少，客觀上，其為一般習
      見之蘇格蘭格線圖案，或為一般同業經常使用於衣服、鞋
      子、皮包等日常生活用品上之裝飾圖案，原告以之作為商
      標，指定使用於第18類「書包，手提箱袋，旅行袋」等商
      品、第25類「衣服（童裝除外），靴鞋，圍巾」等商品，
      第35類「代理進出口服務及代理國內外廠商各種產品之報
      價投標經銷商情之提供（童裝除外），布疋及衣服及服飾
      配件零售（童裝除外）」等服務，外觀上直接予人為其所
      指定之商品或服務上之花紋圖案之印象，且就申請時所檢
      附之型錄、照片、信用卡申請書等資料觀之，其中或非屬
      所指定商品或服務之使用資料（如信用卡申請書），或係
      作為商品裝飾圖案之使用，或與外文「SCOTTISH HOUSE」
      及小狗圖形結合使用作為背景圖案設計態樣，客觀上，就
      該等證據資料予消費者之主要識別商品或服務來源之識別
      標識為該外文「SCOTTISH HOUSE」或小狗圖形，皆不足以
      證明系爭商標已具識別性而消費者得單獨藉以識別商品或
      服務之來源，依商標法第23條第1 項第1 款及第24條第1
      項之規定，應予核駁。
    2.至原告指稱系爭商標圖樣業經原告長久反覆使用已成為商
      品或服務之識別標識，符合商標法第23條第4 項之規定一
      節等云云。經核原告於申請階段申復意見書所送之網站資
      料，其中多強調外文「SCOTTISH HOUSE」商標；封面有紅
      色愛心圖樣之型錄正本、型錄2 本及ViVi雜誌，其中部分
      裙子所呈現之格紋圖樣與本案不盡相同，手提包、皮包、
      大衣、上衣、洋裝等或係作為商品裝飾圖案使用，或與外
      文「SCOTTISH HOUSE」結合，或與小狗圖形結合使用作為
      背景圖案設計態樣；紙袋所呈現者，亦同時結合小狗圖形
      及外文「SCOTTISH HOUSE」、「SCOTLAND」，作為背景圖
      案設計態樣；服飾中之2 件短裙、七分褲、長褲均以格紋
      作為背景圖案，服飾本身褲頭或裙頭左前方結合小狗圖形
      設計態樣；手提袋之正面提、背帶部分標示外文「
      SCOTTISH HOUSE」及小狗圖形，提袋正面右下方亦有小狗
      圖形及外文「SCOTTISH HOUSE」、「SCOTLAND」字樣，上
      開證據，客觀上予相關消費者之寓目印象，或為商品或存
      在物上之裝飾圖案，或其識別商品或服務來源之識別標誌
      為該外文「SCOTTISH HOUSE」或小狗圖形，皆不足以證明
      系爭「格紋圖」已具指示商品或服務來源之功能而具有商
      標識別性，讓消費者得「單獨」藉該「格紋圖」作為區別
      商品或服務來源之識別標誌，應無商標法第23條第4 項規
      定之適用。復檢視原告於訴願及行政訴訟階段所送之證據
      資料，其於訴願理由書（第10頁第4 行）中亦認同系爭商
      標圖樣為商品裝飾圖案，或以系爭商標作為背景圖案。至
      於結合其他外文或其他商標圖案，均與本件單純「格紋」
      商標圖樣有別礙難採認。再所舉報紙、時尚雜誌、雜誌等
      相關資料，均為95年、96年近1 、2 年之資料，實不足以
      證明系爭商標圖樣業經原告「獨家」長久反覆使用於商品
      或服務上，在消費大眾腦海裡已經產生一種產品或服務來
      源之聯想，進而成為原告商品或服務之識別標識，並得藉
      以與他人之商品相區別。另所舉註冊第896136號、第9059
      30號、第0000000 號商標置辯一節，核該等案例與系爭商
      標圖樣未盡相同，再考量各案檢送之使用事證不同，基於
      商標審查個案拘束原則，原告自不得援引執為本件商標應
      准註冊之論據，並予敘明。職是，揆諸前揭法條規定與相
      關說明，本案依商標法第23條第1 項第1 款及第24條第1
      項之規定規定，核駁其註冊之申請，並無不合。
    理  由
一、按「商標得以文字、圖形、記號、顏色、聲音、立體形狀或
    其聯合式所組成。前項商標，應足以使商品或服務之相關消
    費者認識其為表彰商品或服務之標識，並得藉以與他人之商
    品或服務相區別。」為商標法第5 條所規定。又「商標有下
    列情形之一者，不得註冊：一、不符合第5 條規定者。…」
    ，復為同法第23條第1 項第1 款所規定；而「有第1 項第2
    款規定之情形或有不符合第5 條第2 項規定之情形，如經申
    請人使用且在交易上已成為申請人商品或服務之識別標識者
    ，不適用之。」同法第23條第4 項定有明文。
二、原告前於94年11月9 日以「格紋」商標（下稱系爭商標，詳
    見附圖），指定使用於商標法施行細則第13條所定商品及服
    務分類表第18類「書包、手提箱袋、旅行袋板夾、傘、手杖
    、皮革及人造皮」商品、第25類「衣服（童裝除外）、靴鞋
    、圍巾、頭巾、領帶、領結、冠帽、禦寒用耳罩、襪子、服
    飾用禦寒用手套、腰帶、綁腿、圍裙」商品及第35類「代理
    進出口服務及代理國內外廠商各種產品之報價投標經銷商情
    之提供（童裝除外），布疋及衣服及服飾配件零售（童裝除
    外），電氣及電子器具零售，首飾及貴金屬零售」服務，向
    被告智慧財產局申請註冊，經被告審查，認系爭商標圖樣上
    之圖形，係重複連續之習見蘇格蘭格線圖案，指定使用於前
    揭商品及服務，不具商標先天識別性，且所檢送之證據資料
    亦不足以證明已取得後天識別性，應不准註冊，以96年10月
    2 日商標核駁第302597號審定書為核駁之處分。原告不服，
    循序提起行政訴訟，並為事實欄所載各節之主張，是本件應
    審酌者厥為：
    (1)系爭商標是否具先天識別性？
    (2)依原告所檢送之證據資料是否足以證明系爭商標已取得後
      天識別性？
三、關於(1)系爭商標是否具先天識別性部分：
  (一)本件原告申請註冊之「格紋」商標圖樣係單純以重覆連續無
    限沿伸之白、綠雙條線縱橫交叉並置中於垂直、水平之紅黑
    相間格紋，其中紅黑格紋重疊部分則呈現出紅、暗紅及黑色
    三種方格之圖案效果所構成，而以「紅黑蘇格蘭格紋」為關
    鍵字，經Google網站繁體中文所有網頁搜尋結果大約有13,
    300 頁，可知一般業者以習見之「紅黑蘇格蘭格紋」作為商
    品裝飾圖案，使用於流行衣服、鞋子及皮包等商品及其零售
    服務上，且大多有其他文字、圖形或其結合等設計態樣，則
    依相關同業及一般消費者之認知，原告以之作為商標，指定
    使用於第18類「書包、手提箱袋、旅行袋」等商品、第25類
    「衣服（童裝除外）、靴鞋、圍巾」等商品，第35類「代理
    進出口服務及代理國內外廠商各種產品之報價投標經銷商情
    之提供（童裝除外），布疋及衣服及服飾配件零售（童裝除
    外）」等服務，外觀上直接予人為其所指定之商品或服務上
    之花紋圖案之印象，而非表彰商品來源或服務主體之識別標
    識。
  (二)且就原告申請時所檢附之型錄、照片、信用卡申請書等資料
    觀之，其中或非屬所指定商品或服務之使用資料（如信用卡
    申請書），或係作為商品裝飾圖案之使用，或與外文「
    SCOTTISH HOUSE」及小狗圖形結合使用作為背景圖案設計態
    樣，客觀上，就該等證據資料予消費者之主要識別商品或服
    務來源之識別標識為該外文「SCOTTISH HOUSE」或小狗圖形
    ，皆不足以證明系爭商標已具識別性而消費者得單獨藉以識
    別商品或服務之來源，故系爭商標不符合商標法第5 條第2
    項所規定之識別性要件，自有商標法第23條第1 項第1 款規
    定之適用。原告所稱系爭商標已具先天識別性一節，核無可
    採。
四、關於(2)依原告所檢送之證據資料是否足以證明系爭商標已取
    得後天識別性部分：
  (一)按商標不具有先天之識別性者，要能獲准註冊，必須證明已
    取得後天之識別性，亦即申請人須提供相當之證據證明該商
    標業經申請人使用且在交易上已成為表彰申請人商品或服務
    之標識，並得藉以與他人之商品或服務相區別，而例外地得
    依商標法第23條第4 項之規定准其註冊之申請，否則應以其
    缺乏識別性而依商標法第23條第1 項第1 款之規定核駁其註
    冊之申請。
  (二)本件原告雖稱：系爭商標圖樣業經原告長久反覆使用已成為
    商品或服務之識別標識，符合商標法第23條第4 項之規定一
    節等云云。惟查：
    1.原告於申請階段申復意見書所送之網站資料，其中多強調
      外文「SCOTTISH HOUSE」商標；封面有紅色愛心圖樣之型
      錄及ViVi雜誌所呈現者，其中部分裙子所呈現之格紋圖樣
      與本案不盡相同，手提包、皮包、大衣、上衣、洋裝等或
      係作為商品裝飾圖案使用，或與外文「SCOTTISH HOUSE」
      結合，或與小狗圖形結合使用作為背景圖案設計態樣；紙
      袋所呈現者，亦同時結合小狗圖形及外文「SCOTTISH
      HOUSE 」、「SCOTLAND」，作為背景圖案設計態樣；服飾
      中之2 件短裙、七分褲、長褲均以格紋作為背景圖案，服
      飾本身褲頭或裙頭左前方結合小狗圖形設計態樣；手提袋
      之正面提、背帶部分標示外文「SCOTTISH HOUSE」及小狗
      圖形，提袋正面右下方亦有小狗圖形及外文「SCOTTISH
      HOUSE 」、「SCOTLAND」字樣，上開證據，客觀上予相關
      消費者之寓目印象，或為商品或存在物上之裝飾圖案，或
      其識別商品或服務來源之識別標誌為該外文「SCOTTISH
      HOUSE 」或小狗圖形，皆不足以證明系爭「格紋圖」已具
      指示商品或服務來源之功能而具有商標識別性，讓消費者
      得「單獨」藉該「格紋圖」作為區別商品或服務來源之識
      別標誌，應無商標法第23條第4 項規定之適用。
    2.詳言之，關於原告所提藝人身穿格紋圖案服飾商品之報導
      文章資料，其中照片所揭示商品之格紋圖與系爭商標不盡
      相同，且係作為商品裝飾圖案，並非商標之使用，而其內
      容則以介紹「SCOTTISH HOUSE」之品牌為主；又，有關女
      性時尚網站所揭由模特兒展示具格紋圖案之洋裝、裙子、
      頭巾及領帶等服飾類商品，該等格紋圖係作為該等商品裝
      飾圖案之使用，或作為狗圖商標之底色圖案，並非單獨作
      為商標使用；另原告提出刊登於自由時報、聯合報、中國
      時報及蘋果日報等報紙；薇薇、美人誌、哈衣族及愛女生
      等時尚雜誌及時報周刊、壹週刊及HERE等雜誌上揭示有格
      紋圖案之服飾類商品廣告，上揭商品上之格紋圖，皆係作
      為服飾商品等裝飾圖案之使用，且於商品品名及價格下多
      標示有外文「SCOTTISH HOUSE」字樣。又原告所稱系爭商
      標於95年6 月號ViVi雜誌刊登之廣告及西元0000-0000
      Winter Cottection 及各季新裝商品型錄、積家企業有限
      公司發佈媒體新聞稿資料之廣告。其中所揭示部分裙子、
      上衣、洋裝等商品所呈現的格紋圖、顏色或與系爭商標不
      盡相同，且係作為商品裝飾圖案使用，而於該等商品下多
      標示有外文「SCOTTISH HOUSE」，該新聞稿內文亦多強調
      「SC OTTISH HOUSE 」品牌，另於上開資料頁首或頁尾及
      光碟封面多標示有「格紋狗」圖形及外文「SCOTTISH
      HOUSE 」、「SCOTLAND」等字樣。又原告所稱「天天大精
      彩」、「麻辣天后宮」及「完美女人窩」等電視節目藝人
      穿著之服飾係由其所提供之商品，觀其照片及光碟內容所
      顯示者，該格紋圖仍係作為服飾商品裝飾圖案之設計態樣
      ，並非商標之使用；原告另提出與太平洋崇光百貨股份有
      限公司簽訂之圖像授權合約書及其贈品禮盒照片等資料，
      其中所揭示小毛巾、化妝包禮盒係以「格紋」作為裝飾圖
      案或背景圖案之使用，其主要識別商品來源之識別標誌仍
      為小狗圖形及外文「SCOTTISH HOUSE」、「SCOTLAND」等
      字樣相結合而成之圖樣。
    3.復檢視原告於訴訟階段所送之證據資料，亦係結合其他外
      文或其他商標圖案，均與本件單純「格紋」商標圖樣有別
      礙難採認。再所舉報紙、時尚雜誌、雜誌等相關資料，均
      為95年、96年近1 、2 年之資料，實不足以證明系爭商標
      圖樣業經原告「獨家」長久反覆使用於商品或服務上，在
      消費大眾腦海裡已經產生一種產品或服務來源之聯想，進
      而成為原告商品或服務之識別標識，並得藉以與他人之商
      品相區別。
    4.要之，由上開證據資料觀之，或有見如系爭「格紋」商標
      圖樣之服飾類、靴鞋及手提包等類商品，然大部分係作為
      服飾等商品之裝飾圖案，並非作為商標之使用，且多與原
      告所有「SCOTTISH HOUSE」或「SCOTTISH HOUSE及圖」商
      標一起搭配使用，依一般商業交易及消費習慣，其予消費
      者所認知者，該「SCOTTISH HOUSE」或「SCOTTISH HOUSE
      及圖」商標始為商標之使用，而該置於商品或物品載體本
      身或狗圖形內之「格紋圖」乃作為裝飾或背景圖案，並無
      法辨識該「格紋」本身即為商標之使用態樣，尚難證明系
      爭商標業經原告長期使用，且在交易上已成為表彰原告商
      品或服務之識別標識，並得藉以與他人之商品或服務相區
      別，而有商標法第23條第4 項規定之適用。是系爭商標之
      申請註冊仍有同法第23條第1 項第1 款規定之適用，應不
      准註冊，原告所述系爭商標經其使用已具有後天識別性等
      語，亦不足採。
  (三)另原告訴稱同業有以重覆連續格紋作為背景圖案之商標業於
    我國獲准註冊，如商標權人為法商路易威登馬爾悌耶公司（
    LOUIS VULTTON MALLETIER ）」之註冊第896136號「TOILE
    DAMIER en coul eur (figurative) (annexed) 」、英商布
    拜里公司（BURBER RY LIMITED ）之註冊第905930號「
    BURBERRYS CHECK 」及英商帝格斯辛普遜集團公開發行股份
    有限公司（DAKS SIMPSON GROUP PLC）之註冊第0000000 號
    「House Check （彩色）」等商標，該等商標圖樣之設計概
    念，及多以結合外文或其他商標進行商品行銷，依一般商業
    交易形態，乃屬常見的行銷策略與手法，並舉該等商標商品
    於奇摩網路購物中心、拍賣網站等相關資料之實際使用情形
    為證，認此一行銷手法亦與系爭商標圖樣或有以之為背景圖
    案，結合原告其他之註冊第0000000 號「SCOTTISH HOUSE」
    或第0000000 號「SCOTTI SHHOUSE及圖」等商標併合使用之
    情形相同，系爭商標自具後天識別性等情。經核，系爭商標
    圖樣為習見之蘇格蘭格線圖案，予相關消費者之認知，仍為
    其所指定使用於書包、衣服等商品及衣服、服飾配件零售等
    服務之裝飾背景圖案，不具先天識別性，且原告所檢送使用
    證據亦不足以證明系爭商標具後天識別性，均如前述；而原
    告所舉另案諸商標圖樣與本件不盡相同，再考量各案檢送之
    使用事證不同，案情各異，基於商標審查個案拘束原則，原
    告自不得比附援引，執為系爭商標應准註冊之論據，是原告
    所訴被告所為本件核駁處分，有違行政自我拘束及禁止差別
    待遇原則等語，亦不足採。
五、從而，本件被告所為核駁之處分，撥諸首揭法條規定，並無
    不法，訴願決定予以維持，亦無不合。原告徒執前詞，訴請
    撤銷，及請求被告應作成准予註冊之處分，為無理由，應予
    駁回。
六、兩造其餘攻擊防禦方法均與本件判決結果不生影響，故不逐
    一論述，併此敘明。
據上論結，本件原告之訴為無理由，爰依行政訴訟法第98條第1
項前段，判決如主文。
中    華    民    國    97    年     8    月   13     日
                    臺北高等行政法院第二庭
                              審判長法  官  徐  瑞  晃
                                    法  官  畢  乃  俊
                                    法  官  陳  金  圍
上為正本係照原本作成。
如不服本判決，應於送達後20日內，向本院提出上訴狀並表明上
訴理由，如於本判決宣示後送達前提起上訴者，應於判決送達後
20日內補提上訴理由書（須按他造人數附繕本）。
中    華    民    國    97    年    8     月    13    日
                                    書記官  陳  可  欣


司法院資訊處製作；財團法人民間司法改革基金會備份。
